# 关于《监管规则适用指引 —— 会计类第 3 号》中股份支付的问题

提问人：alony 时间：2023-02-07 12:49:34
《监管规则适用指引——会计类第 3 号》提到：
实务中存在一些股权激励计划，职工需通过提供一段期间的服务以获取低价认购的股份，如果职工在服务期内离职，股权激励计划将要求职工将股份回售给公司。 职工尽管因离职未取得相应股份，但将股份回售仍可取得一定的收益，例如回售价格为认股价格加固定回报率或者每股净资产等。
上述股权激励计划中，如果职工因回售股份取得的收益与企业自身权益工具价值相关，则属于股份支付，企业应当按照股份支付准则有关规定，确认相关费用；如果职工回售取得的收益与企业自身权益工具价值没有密切关系则不属于股份支付，企业应当按照职工薪酬准则有关规定，在职工为取得该收益提供服务的期间内分期确认职工薪酬费用。
没太理解这段话什么意思？什么叫：“因回售股份取得的收益与企业自身权益工具价值相关”？如果约定职工在服务期内离职，就按当时认股金额的5%年化利率或者按离职时的每股净资产来回购，具体应该怎么处理呢？这个是不是得先预计将离职和持有到期的比例？对预计持有到期的员工会计处理上无影响；只是对可能离职部分的会计处理按上述指引操作？

回答人：chenyiwei
该问题解答的核心内容是区分股份支付和利润分享计划，前者适用股份支付准则，后者适用职工薪酬准则。
根据《讲解 2010 》第十二章第一节（原书P181），股份支付交易有三项基本特征，其中第三项为“股份支付交易的对价或其定价与企业自身权益工具未来的价值密切相关”。必须满足这一点才构成股份支付。这就意味着：要成为股份支付计划，就必须为参与者提供在正常途径下享有或承担标的股份公允价值变动的收益和风险的渠道，即按市价（公允价值）退出。
某些非上市公司的“股权激励计划”日后的退出价格是按照每股净资产或者认购价格加上一定利息的方式确定的，不能代表退出时点标的股份的公允价值，这种情况不属于股份支付，不适用股份支付准则，而是职工薪酬准则规范的范围。其中，按退出时点的每股净资产作为退出价格的，可以视为利润分享计划，其会计处理原则在职工薪酬准则及其应用指南中有专门规定。

提问人：alony 时间：2023-02-10 11:30:59
1 、服务期内离职，回购价格按照认购价格加一定利息的方式在IPO企业中感觉很普遍啊，我理解员工参与计划的主要目的应该还是冲着上市后的公允价值变动，而非这点固定收益（大多都是同期存款利率，其实只是一点资金成本）。
2 、目前较普遍的做法是，授予日公允价值与成本的差额在服务期内摊销，有员工离职时，视同行权条件未达成而将之前已确认的股份支付费用冲回。
3 、按 3 号指引，那就是在授予日得预计员工在各年的离职率，预计不离职部分按股份支付；预计将离职部分不确认对应的股份支付费用，同时将预计退出员工的退出收益确认为各年职工薪酬？
4 、如果约定退出价格=授予价格，那预计离职的部分貌似就不用考虑什么，只将预计持有到期那部分员工对应的股份数按股份支付准则处理？
谢谢！

回答人：chenyiwei
这里是指正常情况下的退出通道必须体现退出时点权益工具的公允价值。你的理解其实并不恰当。

提问人：alony 时间：2023-02-13 03:17:22
陈老师，我还是不理解。如果服务期内退出时也要按权益工具的公允价值。那服务期的意义在哪里呢？理论上对员工就没有太大约束了啊？

回答人：chenyiwei
这个问题的另一层意思就是对于权益结算股份支付中预计不会解锁的部分，要考虑回购价格高于授予价格的差额，这部分差额在后续回购前的期间内逐步确认为成本费用（属于职工薪酬准则的规范范围）。